最高法院刑事判決　　　　　　　　　 110年度台上字第2842號
上　訴　人　陳孟邦
 
 
選任辯護人　陳琮涼律師
上　訴　人　許蕎茵
 
 
　　　　　　林佩芸
 
 
上列上訴人等因違反商業會計法案件，不服臺灣高等法院臺中分
院中華民國109年9月15日第二審判決（108年度上訴字第275號，
起訴案號：臺灣臺中地方檢察署103年度偵字第29962號），提起
上訴，本院判決如下：
    主  文
原判決關於陳孟邦有罪及許蕎茵、林佩芸部分均撤銷，發回臺灣
高等法院臺中分院。
    理  由
一、本件原判決認定上訴人陳孟邦、林佩芸、許蕎茵（下稱上訴
    人3 人）有填製不實會計憑證、業務侵占等犯行，因而維持
    第一審依想像競合犯，從一重論處上訴人3 人如原判決附表
    （下稱附表）一編號1 至20所示共同犯業務侵占共20罪刑之
    判決，駁回檢察官及上訴人3 人此部分在第二審之上訴。固
    非無見。
二、惟查：
  ㈠刑事訴訟法第155條第2項規定：「無證據能力、未經合法調
    查之證據，不得作為判斷之依據。」揭示證據裁判原則以嚴
    格證明法則為核心。在嚴格證明法則之要求下，認定犯罪事
    實所憑之證據，必須具備證據能力，且經合法調查，始足語
    焉，缺一不可。被告對於案內證據之證據能力有所爭執，事
    實審法院對此證據之適格要件存否，即應為必要之調查，扼
    要說明其得為證據之理由，否則縱經踐行法律規定之調查證
    據程序，仍不得作為判斷被告有罪之依據。又被告在審判外
    所為不利於己之陳述，不論出於言詞或書面，均不失為審判
    外之自白，依刑事訴訟法第156條第1項規定，必須具備任意
    性與真實性，始具證據適格。倘被告在審判外所為不利於己
    之陳述儲存於電磁紀錄載體，或以數位方式傳送，產生類似
    文書之聲音、影像、符號或資料作為證據之數位證據，因具
    無限複製性、複製具無差異性、增刪修改具無痕跡性、製作
    人具不易確定性等特性，較一般傳統之書證、物證，更易偽
    造或變造，尤須特重其證據同一性與真實性之處理。苟若被
    告爭執該數位證據內容之真實性而否定證據能力，法院必先
    確認證據真實性後，再調查證據取得過程是否合法，以及該
    供述證據是否具備任意性與真實性，方具證據之適格。本件
    原判決理由欄壹、一之㈢採取告訴人華美航運股份有限公司
    於偵查中以告訴補充理由暨陳報狀提出上訴人3 人於通訊軟
    體LINE關於犯罪事實之對話內容，據以認定上訴人3 人有罪
    之判斷依據，惟稽之上開LINE對話內容均非原始對話圖檔內
    容，而係經編輯之文字檔案，並為許蕎茵、林佩芸及其等原
    審辯護人於原審準備程序、審判程序始終爭執上開LINE對話
    內容之真實性而否定證據能力（見原審第275號卷㈠第439頁
    、卷㈢第285 頁），則原判決未遑調查釐清該證據之真實性
    ，亦漏未審酌證據能力之有無，遽而以此編輯之供述證據採
    為不利於許蕎茵、林佩芸之裁判基礎，自有調查未盡之違法
    ，併與嚴格證明法則有違。
  ㈡有罪判決書記載之犯罪事實及理由，為判斷其適用法令當否
    之準據，應將法院依職權認定與論罪科刑有關之事實為詳實
    之記載，然後於理由內逐一說明其憑以認定之證據，並使事
    實認定與理由說明，互相適合，方為合法。倘若事實認定與
    理由說明，不相一致，或事實及理由欄內之記載，前後齟齬
    ，不相適合，均為判決不載理由，或所載理由矛盾，其判決
    當然違背法令。原判決事實欄一記載：陳孟邦、許蕎茵指示
    如附表一所示固定客戶之承辦業務人員將如附表一所示固定
    客戶託運之貨物中材積較大者，抽出托運單交給陳孟邦，由
    陳孟邦將材積刻意輸入為0 ，而以重量計價，計算出較如附
    表一所示固定客戶公司該月原應繳納金額為低之運費金額等
    情（見原判決第2、3頁）。於理由欄卻謂：許蕎茵、林佩芸
    確有依陳孟邦之指示，由擔任業務主管之許蕎茵將如附表一
    所示未開立發票之散客所託運之貨物挑出，再將如附表一所
    示固定客戶所託運貨物之材積刻意輸入為0 而以重量計價，
    計算出較如附表一所示固定客戶公司該月原應繳納金額為低
    之運費金額等語（見原判決第10、11頁）。原判決就究竟何
    人將如附表一所示固定客戶所託運貨物之材積刻意輸入為 0
    ，而以重量計價，事實之認定與理由之說明，顯不相適合，
    自有判決理由矛盾之違誤，復未對卷存證據資料何以形成此
    項心證之判斷理由，為必要之論斷說明，亦有判決不載理由
    之違法。
三、以上，或為上訴意旨所指摘，或為本院得依職權調查之事項
    ，因原判決上述違法情形，已然影響於事實之確定，本院無
    從據以自為裁判，應將原判決關於陳孟邦有罪及許蕎茵、林
    佩芸部分均撤銷，發回原審法院更為審判。本件上訴既有理
    由，基於審判不可分原則，與原判決此部分有裁判上一罪，
    不得上訴第三審之業務侵占部分，自應併予發回，附此敘明
    。
據上論結，應依刑事訴訟法第397條、第401條，判決如主文。
中    華    民    國   110    年    11    月    3     日
                  刑事第六庭審判長法  官  許  錦  印  
                                  法  官  朱  瑞  娟  
                                  法  官  劉  興  浪  
                                  法  官  高  玉  舜  
                                  法  官  何  信  慶  
本件正本證明與原本無異
                                  書記官
中    華    民    國   110    年    11    月    8     日